ACORDAO-COMPLETO-2426852

ACÓRDÃO 12474/2020 ATA 41/2020 - PRIMEIRA CÂMARA

VISTOS, relatados e discutidos estes autos de tomada de contas especial instaurada em razão da não comprovação da regular aplicação de recursos federais repassados mediante convênio,
ACORDAM os Ministros do Tribunal de Contas da União, reunidos em sessão da Primeira Câmara, ante as razões expostas pelo Relator, em:
9.1. julgar irregulares as contas do sr. José Luiz e do Sindicato dos Trabalhadores Rurais de Pinhalão, condenando-os, solidariamente, ao pagamento das quantias abaixo relacionadas, com a incidência dos devidos encargos legais, calculados a partir das datas correspondentes até o efetivo recolhimento, na forma da legislação em vigor, nos termos dos arts. 1°, inciso I, 16, inciso III, alínea "c", 19 e 23, inciso III, da Lei 8.443/1992:
	Valor (R$) D/C
	Data

	86.578,96 D
	12/5/2010

	27.022,00 D
	5/7/2010

	720,00 C
	21/12/2010

	2.000,00 C
	31/3/2011

	1.500,00 C
	1/4/2011

	4.500,00 C
	8/11/2011

	6.000,00 C
	20/12/2011

	1.175,00 C
	21/12/2011

	9.924,88 C
	22/8/2013

9.2. fixar o prazo de 15 (quinze) dias, a contar das datas das notificações, para que os responsáveis de que trata o subitem anterior comprovem, perante o Tribunal, o recolhimento das referidas quantias aos cofres do Tesouro Nacional, nos termos do art. 23, inciso III, alínea "a", da Lei 8.443/1992 c/c o art. 214, inciso III, alínea "a", do Regimento Interno do TCU (RI/TCU) ;
9.3. aplicar aos responsáveis abaixo arrolados, individualmente, a pena de multa prevista no art. 57 da Lei 8.443/1992, de acordo com os valores indicados:
	Responsável
	Valor (R$) 

	José Luiz
	12.500,00

	Sindicato dos Trabalhadores Rurais de Pinhalão
	12.500,00

9.4. fixar o prazo de 15 (quinze) dias, a contar da datas das notificações, para que os responsáveis de que trata o subitem anterior comprovem, perante o Tribunal (arts. 214, inciso III, alínea "a", e 269 do RI/TCU) , o recolhimento das referidas quantias aos cofres do Tesouro Nacional, atualizadas, quando pagas após seu vencimento, monetariamente, desde a data de prolação deste acórdão até a do efetivo recolhimento, na forma da legislação em vigor; 
9.5. autorizar a cobrança judicial das dívidas, caso não atendidas as notificações, nos termos do art. 28, inciso II, da Lei 8.443/1992;
9.6. autorizar, desde já, caso requerido, o parcelamento das dívidas em até 36 (trinta e seis) parcelas mensais e consecutivas, incidindo, sobre cada parcela, os correspondentes acréscimos legais, alertando os responsáveis de que a falta de pagamento de qualquer parcela importará no vencimento antecipado do saldo devedor, nos termos do art. 26 da Lei 8.443/1992, c/c o art. 217 do Regimento Interno/TCU;
9.7. dar ciência deste acórdão à Procuradoria da República no Estado do Paraná, nos termos do art. 16, § 3º, da Lei 8.443/1992.

Tomada de contas especial instaurada em razão de irregularidades verificadas na aplicação dos recursos federais repassados por força do Convênio 74/2009 -SPM/PR, celebrado entre a Secretaria de Políticas Para Mulheres  Presidência da República (extinta) e o Sindicato dos Trabalhadores Rurais de Pinhalão.

Primeira Câmara

Prefeitura Municipal de Pinhalão - PR.

3. Interessados/Responsáveis:
3.1. Interessado: Ministério das Mulheres, da Igualdade Racial e dos Direitos Humanos (extinta) (23.657.991/0001-85)
3.2. Responsáveis: Jose Luiz (XXX.748.509-XX); Sindicato dos Trabalhadores Rurais de Pinhalão (76.917.715/0001-75).

13.1. Ministros presentes: Walton Alencar Rodrigues (Presidente), Benjamin Zymler (Relator), Bruno Dantas e Vital do Rêgo.
13.2. Ministros-Substitutos presentes: Augusto Sherman Cavalcanti e Weder de Oliveira.

ACORDAO-COMPLETO-2553193

Acórdão 9175/2022 - Primeira Câmara

BENJAMIN ZYMLER

Cuidam os autos de tomada de contas especial instaurada em razão de irregularidades verificadas na aplicação dos recursos federais repassados por força do Convênio 74/2009 SPM/PR, celebrado entre a Secretaria de Políticas Para Mulheres - Presidência da República (extinta) e o Sindicato dos Trabalhadores Rurais de Pinhalão. 
2.	O convênio, no valor de R$ 119.650,96, sendo R$ 113.600,96 à conta do concedente, teve por objeto o apoio ao projeto "Viva as Mulheres: Capacitação e Organização para Inclusão Social de Mulheres do Território Integração Norte Pioneiro", com vigência estipulada para o período de 16/12/2009 a 2/11/2011.
3.	Especificamente, o ajuste previa a realização das seguintes ações principais para beneficiar 560 mulheres (agricultoras familiares, assentadas da reforma agrária e indígenas) (peça 1, p. 81) :
	Meta A
	Realização de 45 cursos de capacitação em artesanato, agroindústria, boas práticas de fabricação, gestão e associativismo (em parceria com o SENAR) 

	Meta B
	Formação de pelo menos quatro grupos de produção de artesanato e/ou produtos agroindustrializados (1 de mulheres assentadas, 1 de mulheres agricultoras familiares, 1 de mulheres indígenas e 1 de mulheres agricultoras familiares beneficiárias dos programas Banco da Terra/Crédito Fundiário) 

	Meta C
	Formação de uma organização representativa das mulheres da região

	Meta D
	Divulgação das Agroindústrias Associadas do Programa Fábrica do Agricultor
D1 - Criação de um site da AFANOP e Associados e D2 - Confecção de folheto de divulgação de produtos 

	Meta E
	Apoio à realização de duas Feiras Regionais de Produtos das Agroindústrias Familiares

	Meta F
	Realização de uma excursão para a troca de experiências

4.	Acerca da execução do objeto, o órgão repassador teceu os seguintes comentários, no sentido de que foram comprovadas as atividades previstas (peça 1, p. 186-190 e 194) :
	"Meta A: Foram realizados 45 cursos conforme análise de listas de presença de atividades;
	Meta B: O relatório da Concedente informa a identificação de 3 grupos produtivos de mulheres na área de abrangência do projeto. Houve também a inclusão de grupos de mulheres nas capacitações visando este fim.
	Meta C: Foram realizados 2 Encontros Regionais de mulheres com este objetivo, sendo satisfatório para o cumprimento desta meta. Agrega-se ao resultado a mobilização para as outras atividades - cursos de capacitações, feiras e reuniões com técnicas, que cumpre também a função de organizar as mulheres rurais.
	Meta D: Foram encaminhados registros impressos e CD's com peças de divulgação como banners, folders e livretos para divulgar as agroindústrias associadas a Associação das Fábricas dos Agricultores do Norte do Paraná - AFANOPI e promover a divulgação de seus produtos.
	Meta E: Foram realizadas 2 feiras de produtos da Agricultura familiar, sendo um em Santo Antonio da Platina durante a EFAPI - Exposição Feira da Agricultura, Pecuária e Industria, e outra em lbaiti durante a Feira da Indústria, Comércio e Agropecuária de Ibaiti.
	Meta F: Realizou-se uma excursão, para facilitar e troca de experiências com outros grupos e organizações de mulheres já atuantes, onde priorizou-se a participação das componentes da Comissão de Mulheres da Agricultura Familiar do Território Integração Norte Pioneiro."
5.	Entretanto, o órgão de controle interno, de acordo com as informações prestadas pelo concedente, entendeu que as contas deveriam ser reprovadas em razão das seguintes ocorrências (peça 3. p. 3-4) :
a) ausência de nexo causal entre a execução física e financeira: eventos e encontros rurais realizados com vários patrocinadores, ausência de logotipo do órgão repassador no material e apresentação de documentos não relacionados com o convênio;
b) não apresentação dos extratos da conta específica do convênio; 
c) ausência de cotação prévia de preços e não apresentação de contratos com fornecedores de bens e serviços;
d) comprovantes fiscais inválidos (v.g. notas fiscais sem data de emissão, notas fiscais sem indicação do número do convênio/projeto, recibos para comprovação de pagamentos a pessoas jurídicas e recibos simples sem retenção de impostos) ;
e) pagamentos sem discriminação do credor (cheques não nominais) ;
f) pagamentos após o fim da vigência do convênio;
g) pagamentos no valor de R$ 4.760,00 ao Diretor Secretário do Sindicato dos Trabalhadores Rurais de Pinhalão, sr. Renan Machado Baldim (peça 1, p. 214-222) ;
h) não aplicação dos recursos em poupança e não comprovação de aplicação da contrapartida financeira no valor de R$ 6.050,00; e
i) devolução do saldo da conta do convênio a menor e com atraso: foram devolvidos R$ 9.924,88, em 22/08/13, enquanto no último mês de vigência do convênio o saldo da conta aplicação (BB CP Automático) era de R$ 27.675,51.
6.	Depois de promovida a citação do Sindicato dos Trabalhadores Rurais de Pinhalão e de seu então presidente, sr. José Luiz, e realizada diligência junto ao Banco do Brasil, a unidade técnica propôs a rejeição das alegações de defesa, nos seguintes termos:
	"Da reanálise da defesa apresentada pelo responsável incluindo os extratos bancários juntados aos autos
Como as defesas apresentadas são idênticas (peças 18 e 19) , elas serão analisadas e referendadas em uma delas (peça 18) . Passa-se a seguir a descrever cada argumento apresentado nas alegações de defesa dos responsáveis seguida de suas respectivas análises:
I. Preliminares
I.1. Ciência nos autos (peça 18, p. 4) 
Alega o responsável que a partir de 26/2/2014 não era mais o presidente do Sindicato, e que só na data de 2/6/2017, por intermédio de sua manifestação nestes autos, é que teve ciência da TCE autos. 
Análise
Os argumentos apresentados não interferem na condução processual, uma vez que as despesas impugnadas datam de 12/5/2010 a 5/7/2010, e constam notificações sobre as irregularidades pela autoridade administrativa competente, com o assunto "Notificação de Cobrança - Tomada de Contas Especial", recebido no endereço da entidade em 22/5/2013, conforme AR (peça 1, p. 130) .
De modo que seus argumentos não devem ser aceitos como excludentes de ilicitudes ou qualquer outro benefício, em virtude do atendimento aos pressupostos constitucionais do contraditório e da ampla defesa.
II. Mérito (peça 18, p. 4-11) 
II.1. Ausência de nexo causal entre a execução física e financeira. Eventos e encontros rurais realizados com vários patrocinadores. Ausência de logotipo da SPM no material apresentado. Notícias do projeto divulgadas na internet não fazem referência à SPM/PR e sim ao Ministério do Desenvolvimento Agrário, Prefeitura de Ibaiti e Emater. Indícios de prestação de contas montada (apresentação de documentos que não são referentes a este convênio - peça 1, p. 224-236) 
Argumentos
A defesa alega que as atividades foram realizadas em nove municípios da região, e a equipe técnica era composta por membros de prefeituras (secretarias de assistência social) , associações e Emater, de modo que as entidades parceiras, não configuram patrocínio. 
Quanto à ausência do logotipo da SPM, informa que o programa foi lançado em 19 de março de 2008, numa iniciativa do Ministério do Desenvolvimento Agrário (MDA) , por isso citado o MDA, o ministério ao qual o projeto foi submetido. Mas que o Sindicato elaborou banners, nos quais continha a informação do convênio da SPA, conforme foto (peça 18, p. 5) .
 Com relação ao nexo causal entre a execução física e financeira justifica que os recibos e cópias de cheques que não estão nominais apresentados são comprovantes de gastos do referido convênios. 
Análise
...
Desse modo, adentrando ao mérito, no caso de eventos realizados com auxílio de patrocinadores ou não, para efeito de prestação de contas, o que importa é que sua execução, no que tange à aplicação dos recursos federais, deve ser demonstrada, por meio de recibos e cópias de cheques ou outra forma de pagamento que identifique o recebedor do serviço prestado, vinculando os recursos do convênio àquela despesa. 
No caso em comento, não se pode afirmar que os serviços executados foram pagos com os recursos do convênio em questão, diante da fragilidade probatória documental apresentada.  
A tabela a seguir foi formulada, cotejando o recibo e a cópia de cheque apresentados pela defesa (peça 18 e peça 19) com o extrato bancário (peça 37) , verifica-se a correspondência entre os comprovantes de pagamentos e o extrato bancário.
			Extrato Bancário
			Comprovantes de Despesa

	Evento
	Data
	N. Cheque
	Valor R$
	Peça 37 - pág.
	Peça 18 - pág.

	1
	31/3/2011
	850101
	2.000,00
	11
	26

	2
	8/11/2011
	850141
	4.500,00
	19
	27 e 37

	3
	21/12/2010
	850070
	720,00
	8
	33

	4
	20/12/2011
	850143
	6.000,00
	20
	40-42

	5
	21/12/2011
	850144
	1.175,00
	20
	43-44

	6
	20/12/2011
	850146
	3.312,00
	20
	45

	7
	5/1/2012
	850147
	180,00
	21
	48

	8
	20/12/2011
	850145
	2.000,00
	20
	50

	9
	20/12/2011
	850148
	1.611,00
	20
	52-53

	10
	21/12/2011
	850149
	3.885,00
	20
	55-56

			Total: 
	21.498,00
		
Todavia, os documentos apresentados não se prestam a demonstrar que tais recursos foram empregados no objeto do convênio, pois as notas fiscais apresentadas não fazem referência ao convênio em questão, além do fato de que os cheques emitidos, nos eventos de 4-10, foram emitidos fora do prazo de vigência do convênio, que era até 2/11/2011, conforme Termo de aditivo (peça 1, p. 102-103) . 
Por outro lado, os documentos de eventos de 1-3 tratam-se de recibos, também sem mencionar o convênio, além do fato de que os cheques correspondentes não estarem nominais, podendo ter sido sacado pelo emitente ou pessoa diversa dos recibos apresentados.
A despeito do assunto, a jurisprudência desta Corte é no sentido de que a mera execução física do objeto ou de parte dele, por si só, não comprova que os recursos foram aplicados corretamente, cabendo ao responsável demonstrar o nexo causal entre os recursos que lhe foram repassados e os documentos de despesas referentes à execução, tais como notas de empenho, recibos, notas fiscais, extratos bancários, de forma que seja possível confirmar que determinada obra foi executada com os recursos transferidos.  
Esse entendimento fundamenta-se no dever de prestar contas, previsto no parágrafo único do art. 70 da Constituição Federal, bem como em outros normativos infraconstitucionais, como o Decreto-Lei 200/1967. Nesse sentido é o teor dos Acórdão 2024/2016-TCU-Segunda Câmara, rel. Ana Arraes; 1.449/2016-TCU-2ª Câmara, rel. Ana Arraes; 11.236/2015-TCU-2ª Câmara, rel. Ana Arraes; 11.222/2015-TCU-2ª Câmara, rel. AUGUSTO NARDES; e 7.612/2015-TCU-1ª Câmara, rel. Walton Alencar Rodrigues. 
Desse modo, os documentos constantes do processo embora comprovem a execução do objeto, não permitem concluir sobre a correta aplicação dos recursos repassados, não se acatando o seu argumento.
II.2. Não apresentação dos extratos da conta específica do convênio, impossibilitando a realização de conciliação bancária. Não atendimento à solicitação do Ofício nº . 1060/2013-SPM/PR
Argumentos
A defesa argumenta que os extratos bancários foram apresentados via Siconv.
Análise
Com o envio dos extratos bancários (peça 37) , a irregularidade pela falta desse quesito fica elidida. Assim, acata-se os argumentos do responsável.
Todavia, o acatamento desses argumentos não tem repercussão sobre o débito imputado. 
II.3. Ausência de cotação prévia de preços. Os documentos inseridos na aba "Processo de Execução" não comprovam a busca pelo melhor preço, previamente à realização das despesas.
Argumentos
A defesa alega que para todas as despesas foram apresentadas três cotações, a exemplo: (ANEXO VI) . Nos casos onde não houveram três estabelecimentos/fornecedores aptos a concorrer, foram realizadas declarações e justificativas - (ANEXO VII) . Ressalta que dos nove municípios envolvidos, seis são de população menor que seis mil habitantes, portanto existem poucos estabelecimentos comerciais que podem fornecer determinados produtos. Assim a justificativa foi uma forma adotada para não deixar de executar tais atividades. Ressaltaram que na maioria das atividades fora realizadas três cotações de preço, escolhendo o menor preço. Nos casos de haver somente uma cotação, não foi detectado valores diferentes dos reais praticados no mercado local, e nestes casos apresenta-se uma justificativa assinada pela entidade parceira (profissional) , executora/entidade parceira da atividade.
Análise
Deve ser observado que, embora possa se aceitar a tese de contratação por justificativas de menor preço nos municípios pequenos, e alegue que tenha havido cotações de preços nos demais municípios, tal conduta não pode ser comprovada por meio de meras declarações, sem nenhum tipo de respaldo legal. Esse fato compromete a demonstração da correta aplicação dos recursos do convênio.
Consta do processo várias declarações de autoria da Sra. Cintia Maria Lopes de Souza, Equipe Técnica, informando que os recursos públicos federais foram efetivamente utilizados para a realização de serviços referentes ao objeto do convênio, conforme documento de peça 18, p. 28, 38, 41, 44, 46 e 49.
Entretanto, a jurisprudência desta Corte é no sentido de que declarações de terceiros, isoladamente, não são suficientes para comprovar que recursos públicos transferidos por meio de convênio foram regularmente aplicados na consecução do objeto pactuado.
Segundo entendimento já pacificado do TCU, essas declarações possuem baixa força probatória, atestando tão-somente a existência da declaração, mas não o fato declarado. Por isso, é dever do interessado demonstrar a veracidade do alegado, principalmente quando não apresentados os documentos capazes de estabelecer nexo de causalidade entre o desembolso dos recursos recebidos e os comprovantes de despesas apresentados (Acórdão 6942/2015-TCU-Primeira Câmara, 6.723/2015-TCU-1ª Câmara, 7.580/2015-TCU-1ª Câmara, 8.938/2015-TCU-2ª Câmara, 512/2016-TCU-2ª Câmara, entre outros) .
Assim, compete ao gestor provar a regular aplicação dos valores que lhe foram confiados para consecução do objeto pactuado. A comprovação adequada do destino dado aos recursos públicos federais sob sua responsabilidade é decorrente de expresso dispositivo constitucional contido no art. 70, parágrafo único, da Constituição Federal, bem assim do disposto no art. 93 do Decreto-lei 200/1967 c/c o art. 66 do Decreto 93.872/1986.
Portanto, os documentos apresentados não são suficientes para demonstrar a correta aplicação dos recursos.
Desse modo, seus argumentos não devem ser acatados, em função da não comprovação de contratação de serviços, seja por meio de cotações ou outro processo, que demonstre o alcance do menor preço.
II.4. Não apresentação de contratos, apesar de o plano de trabalho ser composto integralmente de eventos e treinamentos
Argumentos
A defesa alega que não nos foram solicitados contratos de trabalho, por parte da concedente. Na maioria dos cursos os recursos humanos foram cedidos pelas entidades parceiras, sem ônus ao convênio, ou seja, não foi necessário pagar instrutores, somente material de consumo, conforme previsto no plano de trabalho.
Análise
Observa-se que o argumento da defesa comprova que ele não realizou contratação alguma, diz que a maioria dos cursos foram cedidos por entidades parceira, sem ônus ao convênio. Todavia, o que se busca é comprovar que os cursos ou palestras prestadas que tiveram ônus para o convênio foram pagos com recursos do convênio, de modo que a contratação seria um modo de demonstrar a vinculação dos serviços prestados e o seu pagamento como recursos do convênio.
Entretanto, por força do que dispõe o art. 70, parágrafo único, da Constituição Federal, bem assim o art. 93 do Decreto-Lei 200/1967 c/c o art. 66 do Decreto 93.872/1986, resta claro que a produção de provas para comprovar a regularidade da aplicação dos recursos públicos repassados por convênio é compete exclusivamente ao gestor dos recursos. 
Tal entendimento está consolidado nesta Corte de Contas, conforme se verifica nos Acórdão 1577/2014-TCU-Segunda Câmara, 6.716/2015-TCU-1ª Câmara, 9.254/2015-TCU-2ª Câmara, 9.820/2015-TCU-2ª Câmara e 659/2016-TCU-2a Câmara.
De modo que, ao contrário do que supõe o responsável, o ônus da prova recai sobre o gestor, devendo o gestor fornecer todas as provas da regular aplicação dos recursos sob sua responsabilidade, em conformidade com os normativos vigentes e reiterada jurisprudência do TCU.
Desse modo, seus argumentos não devem ser acatados, em função da não comprovação de pagamento de serviços prestados com recursos do convênio.
II.5. Comprovantes fiscais inválidos, tais como notas fiscais sem data de emissão, notas fiscais sem indicação do nº do convênio/projeto, recibos para comprovação de pagamentos a pessoas jurídicas, recibos simples sem retenção de impostos e INSS para comprovação de pagamento a pessoa, física.
Argumentos
		A defesa alega que o descumprimento de tais formalidades se deu em função de falta de orientação do concedente e pelo fato de não estarem familiarizados com as formalidades necessárias. Como suporte ao seu argumento apresenta declarações de terceiros (peça 18, p. 28, 38, 41, 44, 46 e 49) , justificando o emprego dos recursos do convênio.
Análise
O desconhecimento e falta de orientação não podem ser aceitos como motivo para o não cumprimento de obrigações assumidas no convênio.
O descumprimento de tais formalidades inviabiliza a demonstração do nexo de causalidade entre as despesas gastas e os recursos do convênio.
Com relação às declarações de terceiros, conforme já analisado no item II.3 desta instrução, a jurisprudência desta Corte é no sentido de que tais declarações, isoladamente, não são suficientes para comprovar que recursos públicos transferidos por meio de convênio foram regularmente aplicados na consecução do objeto pactuado.
Desse modo, seus argumentos não devem ser acatados, em função da não demonstração do vínculo entre as despesas apresentadas e a aplicação dos recursos provenientes do convênio em questão.
II.6. Pagamentos sem discriminação do credor (cheques não nominais) 
Argumentos
A defesa alega que os pagamentos foram realizados mediante comprovação de recibos simples, em função da informalidade requerida na sua atividade. Entretanto, justifica que o procedimento feito ia de acordo com as peculiaridades locais, inclusive sem o recolhimento de impostas devidos, por favorecer a comunidade local. 
Análise
A execução financeira do Convênio 74/2009-SPM/PR (peça 1, p. 54-62) está adstrita à obediência às suas cláusulas e aos normativos legais, conforme prevê o art. 39 da Portaria Interministerial 127/2008. Assim o gestor descumpriu a Cláusula Segunda, Inciso II, alínea: "n":
Pagar exclusivamente, mediante crédito na Conta bancária de titularidade dos fornecedores e prestadores de serviços, conforme previsto no art. 114, § 2°, inciso II da Lei 11.768, de 14/08/2008 - LDO.
Novamente, salienta-se que o descumprimento de tais formalidades inviabiliza a demonstração do nexo de causalidade entre as despesas gastas e os recursos do convênio.
Desse modo, seus argumentos não devem ser acatados, em função da não demonstração do vínculo entre as despesas apresentadas e a aplicação dos recursos provenientes do convênio em questão.
II. 7. Pagamentos após o fim da vigência do convênio.
Argumentos
A defesa justifica que os pagamentos feitos fora do prazo do convênio, no montante de R$ 22.663,00, referem-se a serviços contratados durante a vigência do convênio, mas cujo prazo de execução extrapolou a data limite, porém tais serviços estariam de acordo com o plano de trabalho, cuja autorização teria sido feita pela SPM, via telefone.
Ainda segundo a defesa, parte dos gastos são relativos às despesas com material de divulgação das agroindústrias familiares, referente à Meta D, cujo pagamento só teria sido efetuado após a entrega do material que teria ocorrido após a vigência do convênio. Outra parte dos gastos terá sido utilizada para o cumprimento da execução da Meta F, conforme documentos do anexo VIII (peça 18, p. 36) 
Análise
O referido convênio teve vigência de 16/12/2009 a 15/12/2010, prorrogado para 2/11/2011, conforme Termo de aditivo (peça 1, p. 102-103) , com mais 30 dias para a apresentação da prestação de contas. 
Com relação aos pagamentos feitos fora do prazo do convênio, em tese poderia se aceitar o argumento de que se referem a serviços contratados durante a vigência do convênio, mas cujo prazo de execução extrapolou a data limite, uma vez que, esse Tribunal de Contas tem flexibilizado essa conduta, diante de casos específicos. Senão vejamos, a jurisprudência do TCU é no sentido de que, embora seja considerada irregularidade grave a aplicação de recursos do convênio fora do prazo de vigência, devem ser analisadas as circunstâncias de cada caso concreto, sendo fator crucial para a atenuação da falha a comprovação de efetiva utilização dos recursos no objeto pactuado (Acórdão 1823/2015-TCU-Primeira Câmara, 5.674/2015-TCU-2a Câmara, 7.147/2015-TCU-1ª Câmara e 7.493/2015-TCU-1a Câmara) .
No entanto, os elementos presentes nos autos indicam que tais despesas não se destinaram efetivamente ao cumprimento do objeto conveniado. Na verdade, sequer pode se comprovar o gasto destes recursos, uma vez que a documentação apresentada não condiz com os extratos bancários (peça 26) . O saldo apresentado no dia 30/11/2011 é de R$ 27.675,51, já no dia 30/12/2011, o saldo era de R$ 9.778.85, em função de quatro resgates feitos na referida conta, nos valores de R$ 21,90; R$ 6.000,00; R$ 9.983,00 e R$ 2.000,00, cujos valores são divergentes dos apontados pela defesa como justificação dos gastos. 
 A condição para que se aceitasse tal conduta, seria a demonstração do nexo entre as despesas efetuadas no objeto do convenio e a aplicação dos recursos. O que neste caso não restou demonstrado.
		Portanto, os pagamentos de serviços executados com recursos de convênio, no caso em comento, deveriam ter sido realizados dentro do prazo de vigência do convênio, conforme, disposto na alínea "b" da Cláusula décima primeira do Convênio (peça 1, p. 60) e inciso VI do art. 39 da Portaria Interministerial 127/2008.
Desse modo, seus argumentos não devem ser acatados, em função da necessidade de se provar que os gastos realizados fora do período de validade do convênio se referem à execução do objeto do convênio em questão, uma vez que a documentação apresentada pelos responsáveis não está apta para isso.
Desse modo, seus argumentos não devem ser acatados, em função do descumprimento legal.
II.8. Pagamentos ao Diretor Secretário do Sindicato dos Trabalhadores Rurais de Pinhalão Renan Machado Baldim.
Argumentos
A defesa confirma o pagamento feito ao diretor, alegando a necessidade dos seus serviços, para o bom cumprimento da execução do convênio.
Análise
	Os pagamentos de serviços executados com recursos de convênio devem ser realizados de acordo com as cláusulas avençadas no convênio. Esse tipo de gasto, por similaridade à jurisprudência do TCU, contrariou o disposto no inciso "d" da Cláusula décima primeira do Convênio (peça 1, p. 60) .
 	O pagamento de pessoa que trabalha no Sindicato dos Trabalhadores Rurais de Pinhalão, deve ter o mesmo tratamento de vedação dado ao pagamento a servidor ou empregado público, integrante de quadro de pessoal de órgão ou entidade pública da administração indireta, por serviços de consultoria, assistência técnica o sob qualquer outro título, com recurso repassados pelo convênio, conforme cláusula do convênio já mencionada e art. 39, inciso II, da Portaria Interministerial 127/2008, que somente excepciona tal vedação nos casos de permissão em lei específica e na Lei de Diretrizes Orçamentárias. 
 	Além disso, a utilização de recursos provenientes de convênios e similares para pagamento de pessoal contraria o art. 167, inciso X, da Constituição Federal, segundo o qual é vedada a transferência voluntária de recursos como meio para pagamento de despesas com pessoal ativo, inativo e pensionista dos Estados, do DF e dos Municípios.
 	A jurisprudência dessa Corte tem reiterado a referida disposição de acordo com os Acórdão 3294/2011-TCU-Plenário, 4.990/2011-TCU-2a Câmara, 381/2014-TCU-2ª Câmara, 5.680/2014-TCU-1ª Câmara e 1.710/2015-TCU-1ª Câmara. 
 	Ademais, esses recursos referem-se à contrapartida não aplicada no convênio pela convenente, como se observa na análise do tópico II. 11 a seguir.
Desse modo, seus argumentos não devem ser acatados, em função do descumprimento legal.
II.9. Não aplicação dos recursos em Poupança.
Argumentos
A defesa alega que os recursos não foram aplicados em poupança, mas sim em fundo de aplicação financeira de curto prazo, que renderam tanto quanto a poupança, sem prejuízos ao rendimento do recurso. Conforme orientação do convenio.
Análise
		A aplicação dos recursos em fundo de aplicação financeira de curto prazo não demonstra prejuízo ao erário.
Desse modo, seus argumentos devem ser acatados nesse ponto.
II. 10. Devolução do saldo da conta do convênio a menor e com atraso. No último mês de vigência do convênio, o saldo da conta aplicação (BB CP Automático) era de R$ 27.675,51. O convenente promoveu a devolução de R$ 9.924,88 em 22/08/13.
Argumentos
A defesa alega que o restante dos recursos foi gasto fora do prazo do convênio, devido a necessidades impostas pelo tipo de serviços prestados que extrapolaram o período da execução do convênio.
Análise
		Na verdade, a defesa sequer conseguiu comprovar a execução desses gastos. Conforme se observa no extrato bancário de dezembro de 2011 (peça 26) , verifica-se a diferença de saldo. A documentação apresentada pela defesa não é hábil para demonstrar a execução desses gastos, conforme analisado no tópico II.7 desta instrução.
Por essa razão, conforme já analisado, neste caso, os pagamentos desses serviços executados com recursos do convênio fora do prazo de vigência do convênio não forma comprovados. Resta, portanto configurada a contrariedade ao disposto no inciso "b" da Cláusula décima primeira do Convênio (peça 1, p. 60) .
Desse modo, seus argumentos não devem ser acatados, em função do descumprimento legal.
II. 11. Não comprovação de aplicação da contrapartida financeira no valor de R$ 6.050,00.
Argumentos
A defesa alega que não houve depósito da contrapartida, no entanto, as mesmas teriam sido comprovadas como gratificação ao diretor Renan Machado Baldim, por serviços administrativos, como organizar, separar, arquivar documentos referente ao convenio. 
Análise
Deve ser observado que tais alegações comprovam a irregularidade questionada, pois não houve depósito da contrapartida na conta do convênio. Todavia como os recursos da contrapartida não se referem a recursos federais, tal irregularidade não gera débito.
Desse modo, seus argumentos não podem ser aceitos, em função da não comprovação da aplicação dos recursos da contrapartida no objeto do convênio.
Análise conclusiva
As alegações de defesa apresentadas pelo Sr. José Luiz e pelo Sindicato dos Trabalhadores Rurais da Pinhalão, assim, não elidem as irregularidades apontadas, tampouco tem o condão de alterar o valor do débito.
Vale ressaltar que a pretensão punitiva do TCU, conforme Acórdão 1441/2016-TCU-Plenário, que uniformizou a jurisprudência acerca dessa questão, subordina-se ao prazo geral de prescrição indicado no art. 205 do Código Civil, que é de 10 anos, contado da data de ocorrência da irregularidade sancionada, nos termos do art. 189 do Código Civil, sendo este prazo interrompido pelo ato que ordenar a citação, a audiência ou a oitiva do responsável. No caso em exame, não ocorreu a prescrição da pretensão punitiva, uma vez que os débitos datam de 12/5/2010 a 5/7/2010 e o ato de ordenação da citação ocorreu em 4/3/2017 (peça 5) .
Não havendo nos autos elementos que possam atestar a boa-fé do Sr. José Luiz, devem ser rejeitadas as alegações de defesa do responsável, devendo as contas serem julgadas irregulares, condenando-o, juntamente com o Sindicato dos Trabalhadores Rurais de Pinhalão, ao débito apurado e aplicando-lhes a multa prevista no art. 57 da Lei 8.443/1992.
CONCLUSÃO
	Em face da análise promovida, não foi possível sanear as irregularidades atribuída aos responsáveis, tampouco elidir o débito a eles imputado. Ademais, inexistem nos autos elementos que demonstrem a boa-fé do responsável José Luiz ou a ocorrência de outros excludentes de culpabilidade. Desse modo, suas contas devem, desde logo, ser julgadas irregulares, nos termos do art. 202, § 6º, do Regimento Interno do TCU, procedendo-se à condenação em débito do Sr. José Luiz e do Sindicato dos Trabalhadores Rurais de Pinhalão, aplicando-lhe a multa prevista no art. 57 da Lei 8.443/1992. A gradação da multa seguirá a gravidade da irregularidade verificada.
PROPOSTA DE ENCAMINHAMENTO
Diante do exposto, submetem-se os autos à consideração superior, propondo-se:
 rejeitar as alegações de defesa do Sr. José Luiz (CPF XXX.748.509-XX) e do Sindicato dos Trabalhadores Rurais de Pinhalão (CNPJ 76.917.715/0001-75) ;
 julgar irregulares, nos termos dos arts. 1º, inciso I, 16, inciso III, alínea "c", § 2º, da Lei 8.443/92 c/c os arts. 19 e 23, inciso III, da mesma Lei, e com arts. 1º, inciso I; 209, inciso III; 210 e 214, inciso III, do Regimento Interno/TCU, as contas do Sr. José Luiz (CPF XXX.748.509-XX) e do Sindicato dos Trabalhadores Rurais de Pinhalão (CNPJ 76.917.715/0001-75) , condenando-os ao pagamento das importâncias a seguir especificadas, atualizadas monetariamente e acrescidas dos juros de mora, calculadas a partir das datas discriminadas até a data do efetiva quitação do débito, fixando-lhe o prazo de quinze dias, para que comprove, perante o Tribunal, o recolhimento das referidas quantias ao Tesouro Nacional, nos termos do art. 23, inciso III, alínea "a", da citada lei;
Débito:
	Valor (R$) D/C
	Data

	86.578,96 D
	12/5/2010

	27.022,00 D
	5/7/2010

	9.924,88 C
	22/8/2013

	Valor atualizado do débito (com juros) em 24/9/2019 R$ 228.752,71 (peça 21) 
 aplicar, individualmente, ao Sr. José Luiz (CPF XXX.748.509-XX) e ao Sindicato dos Trabalhadores Rurais de Pinhalão (CNPJ 76.917.715/0001-75) , a multa prevista no art. 57 da Lei 8.443/92 c/c o art. 267 do RI/TCU, fixando-lhe o prazo de quinze dias, a contar da notificação, para que comprove, perante o Tribunal (art. 214, III, a, do Regimento Interno do TCU) , o recolhimento da dívida aos cofres do Tesouro Nacional, atualizada monetariamente desde a data do acórdão que vier a ser proferido por este Tribunal até a do efetivo recolhimento, se pagas após o vencimento, na forma da legislação em vigor;
 autorizar, desde logo, a cobrança judicial das dívidas, caso não atendida a notificação, na forma do disposto no art. 28, inciso II, da Lei 8.443/1992;
 autorizar também, desde logo, se requerido, com fundamento no art. 28, inciso I, da Lei 8.443, de 1992 c/c o art. 217, §§ 1º e 2º do Regimento Interno, o parcelamento da dívida em até 36 parcelas, incidindo sobre cada parcela, corrigida monetariamente, os correspondentes acréscimos legais fixando- lhe o prazo de quinze dias, a contar do recebimento da notificação, para comprovar perante o Tribunal o recolhimento da primeira parcela, e de trinta dias, a contar da parcela anterior, para comprovar os recolhimentos das demais parcelas, devendo incidir sobre cada valor mensal, atualizado monetariamente, os juros de mora devidos, no caso do débito, na forma prevista na legislação em vigor, alertando os responsáveis de que a falta de comprovação do recolhimento de qualquer parcela importará o vencimento antecipado do saldo devedor, nos termos do § 2º do art. 217 do Regimento Interno deste Tribunal;
 enviar cópia do Acórdão a ser prolatado, bem como do Relatório e do Voto que o fundamentarem ao Procuradoria da República no Estado do Paraná, nos termos do § 3º do art. 16 da Lei 8.443/1992 c/c o § 7º do art. 209 do Regimento Interno do TCU, para adoção das medidas cabíveis;
	 enviar cópia do Acórdão que vier a ser proferido ao Ministério da Mulher, da Família e dos Direitos Humanos e aos responsáveis, para ciência, informando que a presente deliberação, acompanhada do Relatório e do Voto que a fundamenta, está disponível para a consulta no endereço www.tcu.gov.br/acordaos, além de esclarecer que, caso requerido, o TCU poderá fornecer sem custos as correspondentes cópias, de forma impressa."
7.	O Ministério Público junto ao TCU manifestou-se de acordo com a unidade técnica.
	É o relatório.

não há

Procurador Marinus Eduardo De Vries Marsico.

CONVÊNIO. NÃO COMPROVAÇÃO DA REGULAR APLICAÇÃO DA TOTALIDADE DOS RECURSOS. CITAÇÃO. CONTAS IRREGULARES. DÉBITO. MULTA.

TOMADA DE CONTAS ESPECIAL (TCE)

Secretaria de Controle Externo de Tomada de Contas Especial (SecexTCE).

Cuidam os autos de tomada de contas especial instaurada em razão de irregularidades verificadas na aplicação dos recursos federais repassados por força do Convênio 74/2009 SPM/PR, celebrado entre a Secretaria de Políticas Para Mulheres - Presidência da República (extinta) e o Sindicato dos Trabalhadores Rurais de Pinhalão. 
2.	O convênio, no valor de R$ 119.650,96, sendo R$ 113.600,96 à conta do concedente, teve por objeto o apoio ao projeto "Viva as Mulheres: Capacitação e Organização para Inclusão Social de Mulheres do Território Integração Norte Pioneiro", com vigência estipulada para o período de 16/12/2009 a 2/11/2011.
3.	Especificamente, o ajuste previa a realização das seguintes ações principais para beneficiar 560 mulheres (agricultoras familiares, assentadas da reforma agrária e indígenas) (peça 1, p. 81) :
	Meta A
	Realização de 45 cursos de capacitação em artesanato, agroindústria, boas práticas de fabricação, gestão e associativismo (em parceria com o SENAR) 

	Meta B
	Formação de pelo menos quatro grupos de produção de artesanato e/ou produtos agroindustrializados (1 de mulheres assentadas, 1 de mulheres agricultoras familiares, 1 de mulheres indígenas e 1 de mulheres agricultoras familiares beneficiárias dos programas Banco da Terra/Crédito Fundiário) 

	Meta C
	Formação de uma organização representativa das mulheres da região

	Meta D
	Divulgação das Agroindústrias Associadas do Programa Fábrica do Agricultor
D1 - Criação de um site da AFANOP e Associados e D2 - Confecção de folheto de divulgação de produtos 

	Meta E
	Apoio à realização de duas Feiras Regionais de Produtos das Agroindústrias Familiares

	Meta F
	Realização de uma excursão para a troca de experiências

4.	Acerca da execução do objeto, o órgão repassador teceu os seguintes comentários, no sentido de que foram comprovadas as atividades previstas (peça 1, p. 186-190 e 194) :
	"Meta A: Foram realizados 45 cursos conforme análise de listas de presença de atividades;
	Meta B: O relatório da Concedente informa a identificação de 3 grupos produtivos de mulheres na área de abrangência do projeto. Houve também a inclusão de grupos de mulheres nas capacitações visando este fim.
	Meta C: Foram realizados 2 Encontros Regionais de mulheres com este objetivo, sendo satisfatório para o cumprimento desta meta. Agrega-se ao resultado a mobilização para as outras atividades - cursos de capacitações, feiras e reuniões com técnicas, que cumpre também a função de organizar as mulheres rurais.
	Meta D: Foram encaminhados registros impressos e CD's com peças de divulgação como banners, folders e livretos para divulgar as agroindústrias associadas a Associação das Fábricas dos Agricultores do Norte do Paraná - AFANOPI e promover a divulgação de seus produtos.
	Meta E: Foram realizadas 2 feiras de produtos da Agricultura familiar, sendo um em Santo Antonio da Platina durante a EFAPI - Exposição Feira da Agricultura, Pecuária e Industria, e outra em lbaiti durante a Feira da Indústria, Comércio e Agropecuária de Ibaiti.
	Meta F: Realizou-se uma excursão, para facilitar e troca de experiências com outros grupos e organizações de mulheres já atuantes, onde priorizou-se a participação das componentes da Comissão de Mulheres da Agricultura Familiar do Território Integração Norte Pioneiro."
5.	Entretanto, o órgão de controle interno, entendeu que as contas deveriam ser reprovadas em razão das seguintes ocorrências (peça 3. p. 3-4) :
a) ausência de nexo causal entre a execução física e financeira;
b) não apresentação dos extratos da conta específica do convênio; 
c) ausência de cotação prévia de preços e não apresentação de contratos com fornecedores de bens e serviço;
d) comprovantes fiscais inválidos (v.g. notas fiscais sem data de emissão, notas fiscais sem indicação do nº do convênio/projeto, recibos para comprovação de pagamentos a pessoas jurídicas e recibos simples sem retenção de impostos) ;
e) pagamentos sem discriminação do credor (cheques não nominais) ;
f) pagamentos após o fim da vigência do convênio;
g) pagamentos no valor de R$ 4.760,00 ao Diretor Secretário do Sindicato dos Trabalhadores Rurais de Pinhalão, sr. Renan Machado Baldim (peça 1, p. 214-222) ;
h) não aplicação dos recursos em poupança e não comprovação de aplicação da contrapartida financeira no valor de R$ 6.050,00; e
i) devolução do saldo da conta do convênio a menor e com atraso: foram devolvidos R$ 9.924,88, em 22/8/13, enquanto no último mês de vigência do convênio o saldo da conta aplicação (BB CP Automático) era de R$ 27.675,51.
6.	Foi então promovida a citação do Sindicato dos Trabalhadores Rurais de Pinhalão e de seu então presidente, sr. José Luiz, e realizada diligência junto ao Banco do Brasil para o fornecimento de cópia dos extratos da conta específica do convênio.
7.	Ao analisar as alegações de defesa apresentadas, tanto a unidade técnica quanto o Ministério Público junto ao TCU entenderam que os responsáveis devem ter suas contas julgadas irregulares com a condenação em débito pelo total dos valores repassados, além de sofrerem a sanção prevista no art. 57 da Lei 8.443/1992.
II
8.	Em essência, os responsáveis argumentam que:
	- o objeto do convênio foi executado;
	- os comprovantes de despesas apresentados são compatíveis com o extrato da conta específica do convênio; e
- o diretor do sindicato prestou serviços administrativos referentes ao objeto pactuado.
9.	A respeito, observo que, estando demonstrada a execução do objeto pactuado, cabe apreciar o nexo de causalidade entre os recursos repassados e os comprovantes de despesas apresentados, bem como se as despesas são compatíveis com o objeto do convênio.
10.	Considerando a apuração da unidade técnica e outros comprovantes constantes dos autos, os documentos referentes às despesas podem ser assim sintetizados:
	Extrato bancário (peça 37) 
	Comprovantes de despesas

	Data
	N. Cheque
	Valor R$
	Localização nos autos
	Data de emissão
	Descrição

	Início da vigência do convênio 16/12/2009

	31/3/2011
	850101
	2.000,00
	peça 18, p. 26
	31/3/2011
	Contratação de palestrantes para o Encontro da Mulher Rural

	8/11/2011
	850141
	4.500,00
	peça 18, p. 27 e 37
	8/11/2011
	Serviços de registros fotográficos e levantamento de dados de agroindústrias

	21/12/2010
	850070
	720,00
	peça 18, p. 33
	17/11/2010
	Fornecimento de 40 refeições

	1º 4/2011
	850112
	1.500,00
	peça 1, p. 224
	1º/4/2011
	Execução de evento técnico

	Término da vigência do convênio (2/11/2011) 

	20/12/2011
	850143
	6.000,00
	peça 18, p. 40-42
	5/9/2011
	Excursão do projeto "viva as mulheres" (serviços de transporte) 

	21/12/2011
	850144
	1.175,00
	peça 18, p. 43-44
	4/9/2011
	Pagamento de 47 diárias em hotel

	20/12/2011
	850146
	3.312,00
	peça 18, p. 45
	19/12/2011
	Fornecimento de 184 refeições

	5/1/2012
	850147
	180,00
	peça 18, p. 48
	19/12/2011
	Fornecimento de 40 lanches

	20/12/2011
	850145
	2.000,00
	peça 18, p. 50
	19/12/2011
	Fornecimento de camisas personalizadas, banners, cartazes e folders promocionais

	20/12/2011
	850148
	1.611,00
	peça 18, p. 52-53
	20/12/2011
	Confecção de banners

	21/12/2011
	850149
	3.885,00
	peça 18, p. 55-56
	20/12/2011
	Fornecimento de folders e cartilhas de divulgação

	não consta
	não consta
	4.760,00 
	peça 1, p. 214-222
	2/3/2010 a 1/9/2010
	Pagamentos ao Diretor Secretário do Sindicato dos Trabalhadores Rurais de Pinhalão

11.	Em relação aos pagamentos ao Diretor Secretário do Sindicato dos Trabalhadores Rurais de Pinhalão, registro que não há correspondência entre os respectivos comprovantes e os lançamentos na conta específica do convênio. Assim, tal qual exposto nos pareceres precedentes, entendo que esses pagamentos não podem ser aceitos para comprovar a regular aplicação dos recursos repassados.
12.	Quanto aos demais comprovantes de despesas, há a devida correspondência com os lançamentos da conta específica do convênio. Entretanto, os pareceres precedentes propõem a rejeição integral desses documentos sob os seguintes argumentos:
a) a ausência de menção ao número do convênio; e 
b) somente os quatro primeiros documentos foram emitidos durante a vigência do convênio, ou seja, até 2/11/2011 (cheques 850101, 850141, 850070 e 850112) .
13.	A respeito desses documentos emitidos e pagos durante a vigência do convênio, observo que as descrições dos serviços prestados (contratação de palestrantes, serviços de registros fotográficos, levantamento de dados de agroindústrias, fornecimento de 40 refeições e execução de evento técnico) , guardam compatibilidade com o objeto do convênio.
14.	Assim, considerando que esses documentos são compatíveis com o extrato da conta específica e que o objeto pactuado foi considerado executado, entendo que os valores referentes a esses quatro comprovantes não devem ser considerados como parte do débito a ser eventualmente imputado aos responsáveis.
15.	Em relação aos documentos referentes aos cheques 850143 e 850144 verifico que a emissão dos cheques nominais aos fornecedores constantes das notas fiscais/recibos ocorreu fora da vigência do convênio. Entretanto, as notas fiscais e recibos foram emitidos durante a vigência do convênio. Assim, como os serviços prestados são compatíveis com o objeto do convênio (serviços de transporte para excursão e diárias de hotéis) , entendo que não cabe a impugnação desses documentos. 
16.	Quanto às notas fiscais e recibos emitidos após a vigência do convênio, verifico que os objetos descritos são por demais genéricos (fornecimentos de refeições, banners, cartazes e folders e cartilhas promocionais) . Assim, acompanhando os pareceres precedentes neste ponto, tendo em conta a data em que foram emitidos esses documentos, não vislumbro motivos para aceitá-los como comprovantes de despesas dos recursos federais aqui tratados. 
17.	Desta feita, do total de recursos repassados - R$ 113.600,96 -, foi demonstrada a regular aplicação de R$ 15.895,00, além de ter sido efetuada a devolução de R$ 9.924,88.
18.	Cabe, pois, a condenação em débito pelos valores cuja aplicação não foi justificada.
III
19.	Como é sabido, a jurisprudência do TCU é firme no tocante à responsabilidade pessoal do gestor pela comprovação da boa e regular aplicação dos recursos federais recebidos mediante convênio ou instrumentos congêneres. Nesse passo, todo aquele que utiliza ou gerencia recursos públicos, por obrigação constitucional e legal, submete-se ao dever de demonstrar o correto emprego dos valores federais, nos termos dos arts. 70, parágrafo único, e 37, caput, da Constituição de 1988 e do 93 do Decreto-Lei 200, de 25 de fevereiro de 1967.
20.	Dessa forma, em face da ausência de elementos capazes de demonstrar nos autos a boa e regular aplicação dos recursos em questão e de permitir a conclusão pela boa-fé, alinho-me ao encaminhamento sugerido pela unidade técnica e endossado pelo Parquet especializado, no sentido de julgar irregulares as presentes contas com a condenação solidária dos responsáveis pelos valores impugnados.
21.	Por fim, tendo em vista a reprovabilidade da conduta dos responsáveis, que deixaram de comprovar a regular aplicação dos recursos públicos federais recebidos, infringindo dever legal e constitucional, bem como a magnitude do dano causado, deve ser aplicada, individualmente, a multa prevista no artigo 57 da Lei 8.443/1992, no valor de R$ 12.500,00 (equivalente a cerca de 10% do valor atualizado do débito) .
Ante o exposto, adotando como razões de decidir o parecer da unidade técnica, no que não for conflitante com este voto, manifesto-me por que o Tribunal aprove o acórdão que ora submeto à apreciação deste Colegiado.
TCU, Sala das Sessões Ministro Luciano Brandão Alves de Souza, em 17 de novembro de 2020.
BENJAMIN ZYMLER 
Relator